【裁判字號】    99,台上,4534
【裁判日期】    990715
【裁判案由】    妨害性自主
【裁判全文】
最高法院刑事判決            九十九年度台上字第四五三四號
上  訴  人  甲○○
選任辯護人  郭憲文律師
上列上訴人因妨害性自主案件，不服台灣高等法院中華民國九十
九年五月五日第二審更審判決（九十九年度重上更(二)字第六六號
，起訴案號：台灣板橋地方法院檢察署九十三年度偵字第一四一
八號），提起上訴，本院判決如下：
    主  文
上訴駁回。
    理  由
按刑事訴訟法第三百七十七條規定，上訴於第三審法院，非以判
決違背法令為理由，不得為之。是提起第三審上訴，應以原判決
違背法令為理由，係屬法定要件。如果上訴理由書狀並未依據卷
內訴訟資料，具體指摘原判決不適用何種法則或如何適用不當，
或所指摘原判決違法情事，顯與法律規定得為第三審上訴理由之
違法情形，不相適合時，均應認其上訴為違背法律上之程式，予
以駁回。本件原判決已明依憑證人即被害人黃姓女子（警詢代
號：00000000，係民國七十五年一月生，姓名、年籍詳卷，下稱
Ａ女）、證人ΟΟΟ、ΟΟΟ於檢察官訊問時及第一審、上訴審
、更一審之證述，佐以上訴人甲○○於第一審、上訴審、更一審
、原審之供述，並有Ａ女請領之中華民國身心障礙手冊（下稱本
身心障礙手冊）、台北縣立三重醫院出具之受理疑似性侵害事件
驗傷診斷書、財團法人天主教耕莘紀念醫院出具之精神鑑定報告
書（下稱本精神鑑定報告書）等在卷可稽，資以認定上訴人有原
判決事實欄所記載之犯罪事實。對於上訴人所辯：伊係受Ａ女之
勾引，才在伊駕駛之營業大客車上，與Ａ女一起脫去衣物，撫摸
Ａ女身體，並射精在車內地毯上，但未以性器官進入Ａ女之性器
官。又伊未以不讓Ａ女下車回家等言詞，恐嚇Ａ女與伊性交，亦
不知Ａ女有智能障礙云云，何以不足採取，亦已憑卷內證據資料
，於理由內詳為指駁說明。因而撤銷第一審不當之科刑判決，改
判論上訴人以對心智缺陷之人以脅迫之方法而為性交之罪，量處
有期徒刑七年二月。原判決已明所憑之證據及其認定之理由，
所為論斷與卷內證據資料相符，從形式上觀察，並無何違背法令
之情形存在。上訴意旨略以：(一)Ａ女於警詢、檢察官訊問時及第
一審、更一審，就相關待證事實可謂對答如流，絲毫看不出有本
精神鑑定報告書所指對於較為複雜之問題因理解能力有限而無法
回答，或對於外界事務之判斷能力，較普通人之平均程度，顯然
減退之情。又一般人不具專業能力，無法單憑Ａ女外觀或與之談
話，即可得知Ａ女有智能障礙。何況，上訴人係Ａ女就讀學校校
車之代班司機，前後代班三次而已，與Ａ女僅有短暫之接觸，以
Ａ女係屬輕度而非中度或重度智能障礙，實在無法單從外觀或談
話得知Ａ女有智能障礙。原判決僅憑Ａ女於第一審、更一審之陳
述，及本精神鑑定報告書之內容，暨殊難據以正確判斷之本身心
障礙手冊上Ａ女照片所顯示Ａ女之眼神呆滯等情，即率認上訴人
由Ａ女之外觀、談話，已知上訴人有智能障礙之情形，有採證、
認事不合證據法則之違法。(二)Ａ女雖於檢察官訊問時證述：伊要
下車時，司機（按係指上訴人）將伊拉上去；第一審證稱：伊於
即將抵達原本應下車之「幸福戲院站」時，有跟司機說伊要下車
，但司機沒有打開車門，不讓伊下車，並有拉伊上車之動作云云
。但證人ΟΟΟ（按原判決及上訴理由書均誤載為「ΟΟΟ」）
於上訴審證述：伊未聽到Ａ女表示要在「幸福戲院站」下車，而
司機不讓Ａ女下車之喊叫聲音。車輛經過「幸福戲院站」後，Ａ
女亦未跟伊表明司機不讓她下車。伊於終點站下車時，Ａ女未跟
伊一起下車，也沒有什麼異樣，伊很納悶Ａ女怎麼沒有下車云云
。倘上訴人不讓Ａ女在「幸福戲院站」下車，Ａ女仍可以在終點
站隨同ΟΟΟ一起下車或告知ΟΟΟ，足見Ａ女所為指訴，不但
與ΟΟΟ所證情節明顯不合，亦有瑕疵存在。原審不採ΟΟΟ所
為有利於上訴人之證詞，反而採信Ａ女所為不實指訴，有證據上
理由矛盾之違法。(三)原判決理由說明Ａ女可能因恐懼不能返家而
不敢反抗，乃任由上訴人擺佈等語。果真如此，上訴人係利用Ａ
女心智缺陷，致不敢或不能反抗，對Ａ女為性交行為，應成立刑
法第二百二十五條第一項之乘機性交罪。原判決認定上訴人係犯
刑法第二百二十二條第一項第三款之對心智缺陷之人犯強制性交
罪，有判決適用法則不當之違誤。(四)原判決主文係記載上訴人對
心智缺陷之人以脅迫之方法而為性交，理由中卻說明Ａ女為精神
障礙之人，有判決理由矛盾之違法各云云。經查：(一)證據之取捨
與證據之證明力如何，均屬事實審法院得裁量、判斷之職權；苟
其此項裁量、判斷，並不悖乎經驗法則或論理法則，又已於判決
內論述其何以作此判斷之心證理由者，即不得任意指摘其為違法
，據為提起第三審上訴之合法理由。本件原判決認定上訴人知悉
Ａ女有智能障礙，對於外界事務之判斷能力，較普通人之平均程
度，顯然減退；上訴人於Ａ女以外之其他學生均已下車後，竟將
車輛駛至台北縣五股鄉○○路○段五股交流道附近，向Ａ女恫嚇
稱：如不與伊性交，不載Ａ女回家等語，以脅迫方法，對Ａ女為
強制性交得逞等情，已詳為說明所憑之證據及其認定之理由（見
原判決第三至九頁）。又上訴意旨所指Ａ女、ΟΟΟ於檢察官訊
問時及第一審、上訴審之證述，均係關於上訴人駕駛車輛行至「
幸福戲院站」或終點站時之經過情形，與上訴人於抵達終點站後
，另駛至五股交流道附近時所發生之事，並無直接關聯，難以據
為有利於上訴人之認定。再上訴人既自承三次擔任代班校車司機
，又在車行途中一直與Ａ女聊天，甚且將Ａ女單獨載往他處，並
非僅有短暫之接觸而已，對Ａ女之身心狀態，應有相當瞭解。原
判決所為認定及論說明，尚與事理無違，難認有上訴意旨所指
採證、認事不合證據法則或判決理由矛盾之違法可言。
(二)刑法第二百二十五條第一項之乘機性交罪，係以行為人利用被
  害人精神、身體障礙、心智缺陷或其他相類之情形，因此不能
  或不知抗拒而為性交，為其犯罪構成要件。倘行為人已施用強
  制力，壓制有上述身心障礙情形之被害人之抗拒，並非被害人
  單純因身心障礙而不能或不知抗拒，自應成立刑法第二百二十
  二條第一項第三款之對精神、身體障礙或其他心智缺陷之人犯
  強制性交罪。本件原判決認定上訴人對Ａ女施以脅迫之方法，
  違反Ａ女之意願，而與Ａ女為性交，並非利用Ａ女因精神、身
  體障礙、心智缺陷或其他相類之情形，而不能或不知抗拒。原
  判決論以上訴人對心智缺陷之人以脅迫之方法而為性交之罪，
  而非乘機性交罪，揆之上述說明，並無不合，難認有上訴意旨
  所指判決適用法則不當之違法。(三)原判決係認定Ａ女為心智缺
  陷之人，判決理由中說明Ａ女為精神障礙之人（見原判決第二
  頁），係配合刑事訴訟法第一百八十六條有關證人因精神障礙
  不解具結意義及效果者，不得令其具結之規定，並無上訴意旨
  所指判決理由矛盾之違誤可言。上訴意旨仍執前詞，或再為事
  實上之爭執，或徒憑己見，就原審調查、取捨證據與判斷其證
  明力之適法行使，及判決內已明白論斷之事項，任意指摘為違
  法，核均非適法之上訴第三審理由。應認其上訴為違背法律上
  之程式，予以駁回。
據上論結，應依刑事訴訟法第三百九十五條前段，判決如主文。
中    華    民    國  九十九  年    七    月   十五   日
                      最高法院刑事第十二庭
                          審判長法官  黃  一  鑫
                                法官  張  春  福
                                法官  林  勤  純
                                法官  李  錦  樑
                                法官  陳  國  文
本件正本證明與原本無異
                                      書  記  官
中    華    民    國  九十九  年    七    月  二十一  日
                                                      K

司法院資訊處製作；財團法人民間司法改革基金會備份。
